【裁判字號】    97,上訴,440
【裁判日期】    970521
【裁判案由】    強盜
【裁判全文】
臺灣高等法院臺南分院刑事判決      97年度上訴字第440號
上  訴  人
即  被  告  丁○○
指定辯護人  本院公設辯護人  乙○○
上列上訴人即被告因強盜案件，不服臺灣雲林地方法院96年度訴
字第783號中華民國97年3月31日第一審判決（起訴案號：臺灣雲
林地方法院檢察署96年度偵字第3840號），提起上訴，本院判決
如下：
    主      文
上訴駁回。
    事      實
一、丁○○因長期失業在家，缺乏經濟收入，不堪生活困頓而萌
    生死意，遂於民國 (下同)96年7月15日20時許，在雲林縣崙
    背鄉崙背國小操場上，以右手持其所有之萬用刀一把劃割左
    手腕自殺未果，然其左手腕韌帶處仍因之受有撕裂傷。嗣於
    同年月20日12時20分許，丁○○為求舒緩該韌帶處之疼痛及
    頭痛，攜帶該客觀上足以對人之生命或身體安全產生危害的
    萬用刀一把，前往址設雲林縣西螺鎮吳厝里10鄰170號「資
    祥藥局」內，向該店老闆娘甲○○購買「治痛單液」，並給
    付新臺幣（下同）一百元之紙鈔與甲○○。丁○○在甲○○
    打開櫃檯收銀機找換零錢時，偶見收銀機內有至少數千元之
    紙鈔，其為籌措因前揭自殘行為導致左手腕韌帶受傷所需之
    醫療費用，竟意圖為自己不法所有，在收受甲○○所交付之
    「治痛單液」和找換之零錢後，向甲○○佯稱其還需購買消
    炎藥，甲○○因不懂消炎藥之種類，遂請在該藥局後面用餐
    之老闆丙○○外出接待丁○○，甲○○即逕自進入該藥局後
    面用餐。丙○○上前詢問丁○○購買消炎藥之用途並告知價
    格後，丁○○即以錢未帶足為由步出該藥局，拾取藥局外之
    石頭一顆藏放在衣服內，預以之作為待會犯案之工具，之後
    便進入該藥局內。詎丁○○為求順利取得該收銀機內之金錢
    ，因該石頭重量甚重，拿不順手，不便作案，心念一轉，在
    丙○○忙於清點丁○○置於桌上用以給付消炎藥之零錢時，
    放棄以該石頭攻擊丙○○之念頭，將該石頭棄置於地上，拿
    出前述萬用刀翻開刀刃，基於殺人之犯意，明知持該萬用刀
    刺人之頭部太陽穴部位附近足以致人於死，惟丁○○竟無預
    警地靠近丙○○，右手持該萬用刀對無防備之丙○○頭部左
    邊太陽穴附近猛刺一刀而施以強暴，丙○○當場倒臥在藥櫃
    旁，鮮血直流，待丙○○奮力起身時，丁○○復承前犯意，
    接續以相同手法往不清楚狀況的丙○○頭部左側太陽穴附近
    再刺擊一刀，丙○○再度受創倒臥藥櫃旁，血流不止，受有
    頭部外傷、頭皮後腦撕裂傷（各為3公分及2公分）等重創，
    至使不能抗拒而大聲呼救。丁○○在丙○○二度倒臥後，趁
    隙以左手拿取該收銀機內之紙鈔共二千三百元，將之塞進褲
    袋內，匆忙間，其中佰元鈔共十張不慎掉落在地上，故強盜
    得手一千三百元（起訴書誤載為二千三百元），據為己有。
    甲○○在聽到丙○○之呼喊，至櫃檯察看究竟，親賭丙○○
    受傷倒地，丁○○強取收銀機內之紙鈔正欲離去之情景，便
    以拖鞋拍打丁○○之背部，丁○○為順利離開藥局，另起傷
    害之犯意，徒手推倒甲○○，使甲○○之頭部撞到門角，因
    而受有頭部挫傷併頭痛、左肩挫傷淤青疼痛及擦傷、尾底骨
    處挫傷疼痛與下背挫傷等傷害。丁○○在推倒甲○○跑出該
    藥局時，又為勉力起身之丙○○抓破衣服，但因丙○○負傷
    甚重，已無力阻止丁○○逃離。嗣因路人報警處理並將丙○○送往財團法人天主教若瑟醫院救治，丙○○方能倖免於死
    。警方獲報後於96年7月15日13時20分許，在雲林縣西螺鎮
    吳厝里5鄰77號空屋床下，查獲作案後飲用除草劑「嘉磷塞
    」自殺未果之丁○○，並自丁○○身上扣得其所有供本件犯
    罪所甪之萬用刀一把（雖亦扣得柴刀一把，但該柴刀係丁○○在雲林縣西螺鎮吳厝里土地公廟水槽所竊取，竊盜部分未
    據檢察官起訴，該柴刀亦無法證明係丁○○供本件犯罪或預
    備犯罪所用），與自該收銀機內強盜取得之現金一千三百元
    （業已全數發還丙○○）。警方並將丁○○送往慈愛綜合醫
    院救治，全案才告破獲。
二、案經雲林縣警察局西螺分局移送臺灣雲林地方法院檢察署檢
    察官偵查起訴。
    理      由
壹、證據能力部分：
一、按被告以外之人於偵查中向檢察官所為陳述，除顯有不可信
    之情況者外，得為證據，刑事訴訟法第159條之1第2項定有
    明文。偵查中對被告以外之人所為之偵查筆錄，性質上屬傳
    聞證據，惟刑事訴訟法規定檢察官代表國家偵查犯罪、實施
    公訴，依法其有訊問被告、證人及鑑定人之權，證人、鑑定
    人並須具結，而實務運作時，檢察官偵查中向被告以外之人
    所取得之陳述，原則上均能遵守法律規定，不致違法取供，
    其可信度極高，職是，被告以外之人前於偵查中已具結而為
    證述，除反對該項供述得具有證據能力之一方，已釋明「顯
    有不可信之情況」之理由外，不宜遽指該證人於偵查中之陳
    述不具證據能力。經查，丙○○及甲○○在檢察官之證述筆
    錄，係經檢察官以證人身分令其具結後所為之證述，有各證
    人之結文在卷可稽（見偵卷第28頁至第29頁）。被告丁○○
    及其辯護人並未提及檢察官在訊問時有不法取供之情形，亦
    未釋明上開證人之供述有何顯不可信之情況，依上開規定，
    上開證人在檢察官之證述筆錄，自得作為本案證據。
二、又被告以外之人於審判外之陳述，雖不符刑事訴訟法第159
    條之1至之4等4條規定，而經當事人於審判程序同意作為證
    據，法院審酌該陳述作成時之情況，認為適當者，亦得作為
    證據，刑事訴訟法第159條之5第1項定有明文。經查，除丙○○及甲○○在檢察官面前之證述筆錄外，本判決後開所引
    用之各該被告以外之人於審判外之陳述（包括言詞及書面陳
    述），原則上均不得作為證據使用，惟被告及其辯護人雖知
    上開證據資料為傳聞證據，但被告於本院審判期日除表示伊
    無拿刀子殺人以外，其餘均表示無意見（見本院97年5月14
    日審理筆錄），本院審酌上開證據製作時之情況，並無違法
    不當之情事，認為以之作為證據應屬適當，揆諸前開規定，
    應認該等供述證據例外具有證據能力。
貳、實體方面：
一、上訴人即被告丁○○固坦承其因左手腕韌帶疼痛及頭痛，攜
    帶其所有之萬用刀和竊得之柴刀各1把，於上開時地至該藥
    局內向甲○○購買「治痛單液」後，看到該藥局收銀機內之
    金錢，惹起其將之據為己有之念頭，再向甲○○表示尚需購
    買消炎藥，並步出該藥局外拾取石頭一顆放入衣服中攜入該
    藥局內，且在丙○○清點被告購買消炎藥所給付之零錢之際
    ，為了順利拿取該收銀機內之金錢，出手傷害丙○○，並以
    左手拿取該收銀機內之紙鈔共二千三百元，將之塞進褲袋內
    ，匆忙間，其中佰元紙鈔共10張不慎掉落在地上，其復推倒
    前來阻止之甲○○，最後取走該收銀機內一千三百元等事實
    ，惟矢口否認有以萬用刀刺擊丙○○之頭部二次之行為，辯
    稱：伊是拿石頭丟丙○○的頭部，而且僅有丟一次，伊沒有
    要殺害丙○○的意思云云。被告之辯護人則為被告辯以：丙○○頭部所受傷勢，依據若瑟醫院函文之記載，顯示傷口邊
    緣不規則，傷口周圍紅腫，推測為鈍器所傷，與石頭攻擊頭
    部將會造成之傷痕相吻合，若被告確實以刀器傷害丙○○，
    丙○○所受傷害應為規則型撕裂傷，傷口周圍也不會有紅腫
    現象，被告也不需要多此一舉地到藥局外撿拾石頭攜之入藥
    局內云云。
二、經查：
  (一)被告丁○○被訴持刀強盜及殺人未遂部分：
  (1)按搶奪與強盜雖同具不法得財之意思，然搶奪僅係乘人不備
    公然掠取，若施用強暴、脅迫或他法使被害人身體上或精神
    上處於不能抗拒之狀態，而取其財物或令其交付者，則為強
    盜。而強盜罪之所謂「不能抗拒」，係指行為人所為之強暴
    、脅迫等不法行為，就當時之具體事實，予以客觀之判斷，
    足使被害人身體上或精神上達於不能或顯難抗拒之程度而言
    （最高法院94年度臺上字第2266號判決意旨參照）。又殺人
    未遂與傷害之區別，應以實施加害時，有無殺意為斷，若以
    戕害他人生命之故意，著手於殺人行為之實行而未發生死亡
    之結果，為殺人未遂；倘無使人喪失生命之故意，僅在使其
    身體、健康受到傷害，則屬傷害，二者皆發生傷害之結果，
    祗其主觀犯意及身體傷害程度不同而已，不能因與被害人無
    深仇大恨，即認無殺人之故意。又被害人所受之傷害程度，
    雖不能據為認定有無殺意之唯一標準，但加害人之下手情形
    如何，於審究犯意方面，仍不失為重要參考資料，至其殺意
    之有無，雖不以兇器之種類及傷痕之多少等，為絕對之認定
    標準，但加害人下手之部位、用力之程度，仍非不可藉為判
    斷有無殺意之心證依據（最高法院74年度臺上字第6585號、
    87年度臺上字第3123號判決意旨參照）。
  (2)被告丁○○因頭痛及左手腕韌帶疼痛，攜帶該萬用刀和柴刀
    各1把，於上開時地，至該藥局內向甲○○購買「治痛單液
    」後，看到該藥局收銀機內之金錢，心生歹念，再向甲○○
    表示尚需購買消炎藥，甲○○因不懂消炎藥之種類，遂請在
    該藥局後面用餐之老闆丙○○外出接待丁○○，甲○○即逕
    自進入該藥局後面用餐。丙○○詢問被告購買消炎藥之用途
    並告知價格後，被告即以錢未帶足為由步出該藥局，拾取藥
    局外之石頭一顆放入衣服中攜入該藥局內，並置購買消炎藥
    之70元在桌上，且在丙○○清點零錢之際，被告為了順利拿
    取該收銀機內之金錢，出手傷害丙○○，導致使丙○○再度
    受創倒臥藥櫃旁，血流不止，受有頭部外傷、頭皮後腦撕裂
    傷（各為3公分及2公分）等傷害。被告在攻擊丙○○後，趁
    空檔以左手拿取該收銀機內之紙鈔共二千三百元，將之塞進
    褲袋內，匆忙間，其中佰元紙鈔共十張不慎掉落在地上，故
    僅取走該收銀機內的一千三百元得手；又被告在案發後，至
    雲林縣西螺鎮吳厝里5鄰77號空屋床下躲藏，飲用除草劑「
    嘉磷塞」自殺，幸為及時趕到的警方將被告送往慈愛綜合醫
    院救治，警方並自被告身上扣得該萬用刀一把與作案所得一
    千三百元等各節，業經被告坦承不諱（見警卷第3頁；偵卷
    第10頁至第11頁；原審卷第27頁、第44頁），核與丙○○在
    警詢、檢察官面前、原審及本院審判中證述之情節相符（見
    警卷第7頁至第8頁；偵卷第25頁至第26頁；原審卷第61頁反
    面、本院97年5月14日審理筆錄），復經甲○○在警詢及檢
    察官面前及本院審理中證述屬實（見警卷第9頁至第10頁、
    本院97年5月14日審理筆錄），且有財團法人天主教若瑟醫
    院（下稱若瑟醫院）96年7月23日第0000000號診斷證明書（
    見偵卷第31頁）與若瑟醫院96年12月7日若瑟秘字第0960000
    746號函所附丙○○病歷資料（見本院卷第33頁）、慈愛綜
    合醫院96年7月23日住字第2344號乙種診斷證明書各1份、案
    發現場照片12張（見警卷第13頁至第18頁）及贓物認領保管
    單1紙（見警卷第12頁）在卷可稽，另有萬用刀一把扣案可
    佐，堪信為真實。
  (3)關於被告行兇之細節，丙○○在警詢中以被害人身分陳稱：
    歹徒（即指被告）趁我在數錢時手持不明兇器毆打我的頭部
    左側，我就往旁邊倒下去，我站起來後，該歹徒又再次毆打
    我（見警卷第7頁）；復在檢察官面前以證人身分證稱：被
    告直接拿武器打我頭部左側，我倒地又站起來，被告又再度
    打我頭部，被告是用右手握住該武器，看不清楚是何物品，
    但有稍微突出一些鐵出來，約1至2公分（見偵卷第26頁）；
    又在原審審判中以證人身分證稱：被告無預警地拿刀刺我左
    邊太陽穴（耳朵上方），我倒下又爬起來，被告又再持刀刺
    我頭部太陽穴1次，但我只看到該把刀之刀尾（見原審卷第
    61頁反面至第63頁），又於本院上訴審具結證述「我沒有看
    到丁○○手拿石頭，但是他手上有拿刀子，沒有見到刀柄，
    就從我頭部刺下去，我倒地後有看地上一顆石頭，我爬起後
    他又刺我一下，之後我喊我太太甲○○出來，我太太用拖鞋
    打丁○○，丁○○就把我太太推倒，之後他打開櫃檯的收銀
    機拿走現金共二千三百元，其中一千元還掉落在現場」等語
    （見本院97年5月14日審理筆錄）。是觀諸丙○○前揭證詞
    ，丙○○自始均證稱被告有二次攻擊其頭部之行為，且其在
    原審及本院審判中證稱被告攻擊其頭部太陽穴附近之證詞，
    與前揭若瑟醫院所出具診斷證明書與病歷資料記載被告頭部
    左側附近有2處撕裂傷（各為3公分及2公分）之傷勢吻合。
    若如被告所言僅有攻擊丙○○一次之行為，實無法解釋為何
    丙○○之頭部會有二處撕裂傷口，顯見被告所言與事實相悖
    ，不能採信，被告確有二次攻擊丙○○頭部之行為。又丙○○所指證被告行兇之工具，從警詢中之「以不明兇器毆打」
    ，最後到原審及本院審判中之「持不詳刀器刺擊」，雖有差
    異，但本院以為丙○○突遭被告持兇器攻擊頭部，受傷送醫
    ，收銀機內之金錢也遭被告拿走，其內心恐懼萬分之情，不
    難想像，然而其於同日14時59分許，至警局製作警詢筆錄之
    時，距案發時不過2至3小時之久，有警詢筆錄在卷可稽（見
    警卷第6頁），則丙○○能否在歷劫歸來後，即從前述驚魂
    未定之狀態中恢復，進而冷靜、詳細地陳述被告行兇之細節
    ，恐有疑義，此觀被告之辯護人在原審審判中詰問其證詞差
    異之緣由，丙○○復證稱：警察問我的那時候（即製作警詢
    筆錄當時）我頭暈暈的，後來回想就比較清楚了（見原審卷
    第64頁、第65頁）可明，是不能以丙○○在警詢中無法指稱
    兇器為何物，所稱被告攻擊之方式前後不一，即採為對被告
    有利之認定。另丙○○在檢察官面前雖也證稱被告係用兇器
    打其頭部，但沒有注意看被告持用以攻擊之凶器為何物，僅
    知道被告是用右手握住，稍微有突出一點鐵出來。然丙○○
    在原審及本院審判中證述被告前開犯行，語意堅決態度肯定
    ，就被告對其攻擊之工具及次數等細節，較諸其在檢察官面
    前之證詞更為具體明確，已難認其係憑空捏造之詞。雖其無
    法確定被告行兇之刀器是否即為扣案之萬用刀，但已可確定
    被告攻擊丙○○之方式為「刺擊」，而非「敲擊」，起訴書
    記載被告是用萬用刀擊打丙○○之頭部云云，尚有誤會。
  (4)另被告既已自承至該藥局購買藥品時，身上確有攜帶扣案之
    萬用刀，已經敘明在前，該萬用刀經原審當庭勘驗之結果，
    認為該把萬用刀與瑞士刀相類似，刀身可折疊收納，折出時
    刀身連刀柄總長15公分，刀身長6公分，刀柄長9公分。刀刃
    前端有疑似衛生紙擦拭後所留下的衛生紙屑，包覆在刀尖部
    位，顏色呈暗紅色。以手握刀柄確實如丙○○在審判中所言
    ，只看得見刀身即刀刃，看不見刀柄（見勘驗筆錄，原審卷
    第71頁），亦與丙○○在檢察官面前證稱被告以右手握住該
    兇器，看的到突一些鐵出來等語（見偵卷第26頁）相符。則
    持該萬用刀往人之頭部刺擊，造成類似鈍器傷害之撕裂傷，
    並非難以想見，是被告若持該萬用刀刺擊丙○○，丙○○當
    有可能因此受有若瑟醫院所出具之前揭診斷證明書記載之前
    開傷勢，此觀被告持該萬用刀劃割左手腕自殺未果，前述診
    斷證明書上也記載被告受有「左手腕韌帶撕裂傷」可明。反
    之，被告若以扣案柴刀攻擊丙○○，因該柴刀總長31公分，
    刀身長達17公分，刀柄為14公分，已經原審當庭勘驗無誤（
    見原審卷第74頁），丙○○應能清楚看見該柴刀之刀刃，無
    不能或難以辨識之理。是本院綜合全案證據，堪信被告持以
    刺擊丙○○頭部之不明刀器，即係扣案之萬用刀甚明，別無
    其他。被告雖一再辯稱其用以攻擊丙○○之兇器，為其自藥
    局外撿拾至藥局內之扣案石頭1顆。惟查，被告雖曾有至藥
    局外撿拾扣案之石頭放置於衣服內攜入藥局之舉措，但扣案
    之石頭最長部位是22公分，最寬部分是12公分，扁平狀，體
    積兩個手掌沒有辦法包覆。單手拿著外觀非常明顯，就是拿
    著一顆石頭。重量相當之重，經通譯磅秤後重達1.8公斤等
    情，已經原審當庭勘驗屬實（見原審卷第70頁反面）。是若
    持該石頭敲擊丙○○之頭部二次，衡情將會造成頭部大面積
    瘀傷紅腫，而非僅有數公分之撕裂傷，丙○○在遭扣案石頭
    攻擊時，也無將該「大顆石頭」誤認為「小型刀器」之可能
    。況丙○○遭受被告攻擊後，血流不止，已如前述，若該石
    頭確為行兇之物，則在該石頭上一定會留下撞擊痕或血跡，
    但原審當庭以肉眼觀察勘驗該石頭，在該石頭上面卻完全沒
    有發現任何的撞擊或血跡（見勘驗筆錄，原審卷第70頁反面
    ），本院上訴審調取上開石頭亦未能發現任何血跡，是被告
    辯稱其用石頭攻擊丙○○乙事，顯與常理相悖，不能採信。
    被告之辯護人雖另舉若瑟醫院回覆原審之函文（見原審卷第
    33頁）為證，辯稱丙○○所受傷害若為刀傷，傷口應該呈現
    規則型撕裂傷，且不會有紅腫現象，但該函文記載丙○○頭
    部之傷勢為「傷口邊緣不規則，傷口周圍紅腫」，是丙○○
    頭部所受傷勢，確實為石頭敲擊所致。然而，受到攻擊之傷
    口會形成何種形狀，會因加害人攻擊之姿勢、被害人反抗之
    角度，行兇工具之鋒利度與形狀等因素而有差異，未可一概
    而論。扣案之萬用刀，業據勘驗在前，則以該把刀刺擊他人
    之頭部，當有造成不規則傷口之可能，特經本院敘明如上，
    被告之辯護人認以萬用刀攻擊，必定會造成規則型撕裂傷口
    ，據以推論被告是用石頭攻擊丙○○云云，忽略扣案萬用刀
    之刀刃或有些鈍化之程度，已無可採。至傷口周圍呈現紅腫
    現象，極有可能為傷口發炎之正常徵兆，不論何種兇器均有
    可能造成傷口發炎而紅腫之結果，自難以此推論兇器究為刀
    器或石頭。被告之辯護人稱若該傷勢為萬用刀所傷，傷口周
    圍應無出現紅腫現象云云，依前揭說明，尚嫌率斷，不為本
    院所採。至被告到藥局外撿拾扣案之石頭放置於衣服內攜入
    藥局之目的何在？唯一合理之解釋便是：被告至藥局外撿石
    該石頭之際，確有以該石頭作為行兇工具之想法，但被告將
    扣案石頭攜入該藥局後，因該石頭重量甚重，不便於作案使
    用，被告為求順利拿取收銀機內之金錢，便將該石頭棄置於
    地上，改以其慣用、較輕巧，可供靈活使用的扣案萬用刀攻
    擊丙○○，此由丙○○在原審及本院審判中證稱：被告是拿
    刀子攻擊我，我倒下後看到地上有1顆石頭，我爬起來後，
    被告又再持刀攻擊我等語（見原審卷第61頁反面至第62頁及
    本院上訴審本院97年5月14日審理筆錄）亦可得證。綜上所
    陳，丙○○在原審及本院審判中證稱被告右手持刀二次刺擊
    其頭部太陽穴附近之證詞，應屬實在，被告確有於上開時地
    ，右手持扣案萬用刀二次刺擊丙○○頭部太陽穴附近之行為
    無訛。
  (5)本件被告於犯案時，係趁丙○○忙於清點零錢之際，無預警
    地以右手持萬用刀刺擊丙○○之頭部一次，致丙○○當場倒
    臥藥櫃旁，血流不止，在丙○○再站起來後，被告以相同手
    法再刺擊丙○○之頭部相同部位一次，丙○○因而再次受創
    倒臥藥櫃旁，被告並拿取該收銀機內之財物等事實，業如前
    述。又丙○○已逾七十高齡，比被告年長25歲，有其等年籍
    資料附卷供參（見原審卷第58頁及本院本院97年5月14日審
    理筆錄），在其未及防備之情形下，瞬間即遭被告施以刀刺
    壓制，頭部受創，血流不止，心中當不知所以，在見到自己
    頭部流血受傷後，當恐懼莫名，無法反應，導致前揭收銀機
    內之金錢，在電光石火間已為被告強拿得手，則丙○○交付
    財物與否，顯已喪失自由斟酌之餘地，參照前開判決要旨，
    可認被告施暴行為，依一般健全之社會通念，已達一般人處
    於相同情況下均不能抗拒之程度甚明，丙○○在原審及本院
    審判中證稱：因為血在流，體力不夠，所以無法阻止被告離
    去等語（見本院卷第66頁反面及本院97年5月14日審理筆錄
    ），益徵上情。
  (6)又太陽穴位在人體的眉梢與眼睛外眥之間向後約1寸處的凹
    陷中，該處骨板厚度僅為1至2毫米，是頭顱骨最薄弱的地方
    ，若受到打擊或擠壓，很容易形成骨折，且因位於腦兩側、
    眼後、太陽穴之下的「顳葉系統」，掌管人類的記憶與影像
    的儲存、支配情緒的穩定、對語言理解與表情的辨識處理，
    故太陽穴若骨折，將會直接危及腦部「顳葉系統」之運作，
    甚至造成腦部大量出血而死亡，故太陽穴為人體致命部位，
    此為週知之事，若任意持刀刺擊他人頭部之太陽穴，客觀上
    足以發生他人死亡之結果，此為一般人所能預見，被告既為
    心智成熟之人，對此即難偽稱不知。然被告為圖拿取該收銀
    機內之金錢，轉念間捨棄撿拾之重石不用，改以扣案萬用刀
    朝丙○○頭部太陽穴附近刺擊一刀，眼見丙○○奮力起身，
    為遂行其強盜之目的，以相同手法一不做二不休地再次刺擊
    丙○○，業如前述，顯見被告強盜取財之決心甚為堅強。佐
    以丙○○證稱其因遭受被告攻擊，血流滿地（見原審卷第66
    頁及本院97年5月14日審理筆錄），亦與卷附查獲照片中顯
    示案發現場及被告搶得之鈔票上有許多血跡之情況相符（見
    警卷第13頁、第16頁），顯見被告出力甚猛，用力甚深，幸
    及時送醫急救，丙○○方得倖免於死。稽之被告前因長期失
    業在家，缺乏經濟收入，不堪生活困頓而萌生死意，遂於96
    年7月15日20時許，在雲林縣崙背鄉崙背國小操場上，以右
    手持其所有之萬用刀一把劃割左手腕自殺，可見被告以對生
    命之價值觀之甚輕，業經被告供認不諱（見警卷第2頁），
    然其左手腕韌帶處仍因之受有撕裂傷，且因被告缺錢就醫，
    該傷口因而發炎，導致被告疼痛難耐，故至藥局看到收銀機
    內有錢，就有將之據為己有之意圖，遂至藥局外撿拾石塊，
    但最後改以萬用刀攻擊丙○○，不難想見被告需錢孔急，在
    行兇之時，主觀上存有「為達目的，不擇手段，縱算殺害丙○○也在所不惜」之心態，實已昭然若揭，則被告為求錢財
    ，持刀行兇之舉，堪信係出於殺人犯意而為。被告辯稱其無
    殺人之犯意云云，要為卸責之詞，不能憑信。
  (二)被告丁○○被訴傷害部分：
    甲○○在被告持刀攻擊丙○○，使丙○○不能抗拒，順利拿
    取該收銀機內之金錢一千三百元而強盜得逞之際，因聽聞丙○○之呼喊聲至藥局櫃檯旁察看究竟，目睹被盜強取錢財正
    欲離去，便以拖鞋拍打被告之背部，被告為順利離開藥局，
    另基於傷害之犯意，徒手推倒甲○○，使其頭部撞到門角，
    因而受有頭部挫傷併頭痛、左肩挫傷淤青疼痛及擦傷、尾底
    骨處挫傷疼痛與下背挫傷等傷害之事實，為被告在原審及本
    院審判中坦承不諱（見本院卷第24頁反面、第59頁反面及本
    院97年5月14日審理筆錄），核與甲○○在警詢中及檢察官
    面前，分別以被害人和證人即告訴人身分所為證述內容大致
    相符（見警卷第10頁；偵卷第27頁），復經丙○○證述翔實
    （見偵卷第26頁；原審卷第62頁；本院97年5月14日審理筆
    錄），另有若瑟醫院96年7月23日診斷證明書及中國醫藥大
    學北港附設醫院96年8月1日雲府衛醫字第16012號診斷證明
    書各1紙附卷供參（見偵卷第32頁至第33頁），足認被告丁○○此部分自白核與事實相符，可以採信，被告確有前開傷
    害甲○○之犯行無疑。
三、綜上所述，本件事證明確，被告基於不法所有意圖之強盜與
    殺人之犯意，持萬用刀刺擊丙○○頭部二次，至使丙○○負
    傷甚重不能抗拒，而強取其收銀機內之現金一千三百元，並
    傷害甲○○之犯行，洵堪認定，應依法論科。
、論罪科刑之理由：
一、按刑法第330條第1項、第328條第1項之攜帶兇器強盜罪，係
    以行為人攜帶兇器強盜為其加重條件，此所謂兇器，其種類
    並無限制，凡客觀上足對人之生命、身體、安全構成威脅，
    具有危險性之兇器均屬之。被告持萬用刀往丙○○頭部太陽
    穴附近刺擊二次，使丙○○受有頭部二處撕裂傷，因丙○○
    急速送醫始未死亡，其殺人部分為未遂階段，則該萬用刀客
    觀上顯屬兇器無疑。是核被告丁○○此部分所為，係犯刑法
    第330條第1項、第328條第1項之攜帶兇器強盜罪與同法第
    271條第2項、第1項之殺人未遂罪。又被告將被害人甲○○
    推倒撞及門再受傷，核係犯同法第277條第1項傷害罪。
二、被告丁○○為順利強盜得財，在密切接近之時地內，對丙○○持刀刺擊二次，侵害同一法益，各行為之獨立性極為薄弱
    ，依一般社會健全觀念，在時間差距上，難以強行分開，在
    刑法評價上，亦以視為數個舉動之接續進行，合為包括之一
    行為予以評價，較為合理，應論為包括一罪之接續犯。
三、刑法第332條第1項之強盜而故意殺人罪，是將強盜與殺人二
    個獨立犯罪行為，依法律規定結合成1罪，並加重其處罰，
    祇須相結合之殺人行為係既遂，即屬相當，其基礎犯之強盜
    行為，不論是既遂或未遂，均得與之成立結合犯，僅於殺人
    行為係屬未遂時，縱令強盜行為既遂，因該罪並無處罰未遂
    犯規定，始不生結合犯關係，應予分別論罪。（最高法院94
    年度臺上字第7288號判決意旨參照）。查被告雖係以殺人行
    為作為其強盜取財之手段，但其殺人行為既屬未遂，參照前
    揭判決要旨，不能成立強盜殺人罪之結合犯，應就被告出於
    不同犯意之攜帶兇器強盜和殺人未遂行為及傷害行為，分論
    併罰之。
四、被告著手實行殺人行為而不遂，依刑法第25條第2項之規定
    ，按既遂犯之刑減輕之。
五、原審適用刑法第330條第1項、第328條第1項、第271條第2項
    、第1項、第277條第1項、第25條第2項、第38條第1項第2款
    、第51條第5款，刑法施行法第1條之1第1項、第2項前段之
    規定，並審酌被告因長期失業在家，使用前開萬用刀割左手
    腕自殺未果，造成左手腕韌帶撕裂傷，又因缺錢就醫，導致
    該受傷口處疼痛難耐，為籌措看病之費用，為本件強盜取財
    及殺人未遂犯行，犯罪動機堪以同情，但其犯罪手法過於兇
    殘，嚴重危及社會治安，誠屬不該，暨被告犯後畏罪自殺未
    果，逃避制裁，不願坦承全部犯罪事實，已難認被告確有真
    心悔改之意，不能輕判，然本院念及被告強盜所得款項非鉅
    ，現已全數歸還丙○○，有贓物認領保管單1紙附卷可考（
    見原審卷第12頁），丙○○所受刀傷已經逐漸癒合，業經原
    審當庭勘驗屬實（見原審卷第71頁反面至第72頁），且被告
    自承僅國中肄業，智識程度不高等一切情狀，分別就攜帶兇
    器強盜部分，量處有期徒刑柒年陸月；又就殺人未遂部分，
    量處有期徒刑陸年；又就傷害人之身體部分，處有期徒刑陸
    月；並定應執行刑為有期徒刑拾貳年。又以扣案之萬用刀一
    把，係供被告犯本件強盜取財罪及殺人未遂罪所用之物，且
    為被告所有，業據被告供認不諱（見原審卷第73頁反面），
    應依刑法第38條第1項第2款之規定，在被告所犯強盜取財及
    殺人未遂罪刑項下宣告沒收之。另雖在丁○○身上扣得柴刀
    一把，不能證明係供被告犯罪所用或預備犯罪之用，且該柴
    刀一把，但該柴刀係被告至雲林縣西螺鎮吳厝里土地公廟水
    槽所竊取（竊盜部分未據起訴），為被告供明在卷（見警卷
    第4頁；原審卷第74頁），爰對扣案之柴刀一把不另為沒收
    之諭知等情。本院經核其認事用法，均無不當，量刑亦稱妥
    適。被告上訴意旨，雖坦承有強盜及傷害犯行，惟否認有拿
    刀子殺被害人及認原審量刑過重云云，為無理由，應予駁回
    。
據上論結，應依刑事訴訟法第368條，判決如主文。
本案經檢察官李傳來到庭執行職務。
中    華    民    國    97    年    5     月    21    日
                  刑事第五庭    審判長法  官  楊明章
                                      法  官  戴勝利
                                      法  官  顏基典
以上正本證明與原本無異。
傷害罪部分不得上訴。
其餘如不服本判決，應於收受本判決後十日內向本院提出上訴書
狀。其未敘述上訴理由者並得於提起上訴後十日內向本院補提理
由書狀（均須按他造當事人之人數附繕本）「切勿逕送上級法院
」。
                                      書記官  呂嘉文
中    華    民    國    97    年    5     月    22    日
【附錄】本判決論罪科刑法條：
中華民國刑法第330條第1項（加重強盜罪）：
犯強盜罪而有第321條第1項各款情形之一者，處7年以上有期徒
刑。
中華民國刑法第328條第1項（普通強盜罪）：
意圖為自己或第三人不法之所有，以強暴、脅迫、藥劑、催眠術
或他法，至使不能抗拒，而取他人之物或使其交付者，為強盜罪
，處5 年以上有期徒刑。
中華民國刑法第271條第1項、第2項（普通殺人罪）：
殺人者，處死刑、無期徒刑或 10 年以上有期徒刑。
前項之未遂犯罰之。
中華民國刑法第277條第1項（傷害罪）：
傷害人之身體或健康者，處3年以下有期徒刑、拘役或1千元以下
罰金。


司法院資訊處製作；財團法人民間司法改革基金會備份。
